臺灣高等法院民事判決　　　　　　　　100年度上易字第561號
上　訴　人　安泰商業銀行股份有限公司
法定代理人　齊百邁
訴訟代理人　林炎奎
　　　　　　張峰豪
被　上訴人　周慧玲
　　　　　　楊木春
上列當事人間撤銷買賣行為及塗銷所有權移轉登記事件，上訴人
對於中華民國100年5月5日臺灣基隆地方法院100年度訴字第45號
第一審判決提起上訴，並為訴之追加，本院於100年12月13日言
詞辯論終結，判決如下：
    主  文
原判決廢棄。
被上訴人就坐落基隆市安樂區○○○段837、837-1、837-2、
837-3、837-4、837-5地號所有權應有部分均為100000分之38土
地，及其上同地段2678建號即門牌號碼基隆市○○路85巷30號
11樓所有權全部之建物，於民國96年8月31日以買賣為登記原因
之所有權移轉登記行為應予撤銷。
被上訴人楊木春就上開不動產於民國96年8月31日以買賣為原因
之所有權移轉登記應予塗銷。
第一、二審訴訟費用由被上訴人負擔。
    事實及理由
甲、程序方面
一、被上訴人周慧玲、楊木春均未於言詞辯論期日到場，核無
    民事訴訟法第386條所列各款情形，爰依上訴人之聲請，由
    其一造辯論而為判決。
二、按訴之變更或追加，非經他造同意者不得為之，但請求之基
    礎事實同一者，不在此限，民事訴訟法第446條第1項、第25
    5條第1項第2款定有明文。上訴人於原審主張被上訴人周慧
    玲為逃避積欠上訴人款項之追償，於民國（下同）96年8月
    31日將其所有坐落基隆市安樂區○○○段837、837-1、837-
    2、837-3、837-4、837-5地號所有權應有部分均為100000分
    之38土地，及其上同地段2678建號即門牌號碼基隆市○○路
    85巷30號11樓所有權全部之建物（下稱系爭不動產），以買
    賣為原因移轉予被上訴人楊木春，惟實際上，被上訴人間並
    無明顯及對等之對價關係，爰依民法第244條第1項及第4項
    規定，起訴請求：(一)被上訴人就系爭不動產於96年8月31日
    以買賣為登記原因之所有權移轉登記行為應予撤銷。(二)被上
    訴人楊木春就系爭不動產於96年8月31日以買賣為原因之所
    有權移轉登記應予塗銷。嗣於本院追加依通謀虛偽意思表示
    為請求權基礎，為與原審起訴聲明相同之請求，核其基礎事
    實同一，應予准許。
乙、實體方面
一、上訴人主張：被上訴人周慧玲於93年8月5日向伊借款新台幣
    （下同）120萬元，約定借款期間自93年8月5日起至98年8月
    5日止，每1月為1期，前3期每期各繳付21,562元，第4期起
    每期各繳付26,432元，如未按期繳付本息即喪失期限利益，
    視為全部到期。詎被上訴人周慧玲自96年5月10日起即未依
    約按期清償，迄今尚積欠本金845,394元及利息、違約金未
    清償，嗣為逃避欠款之追償，竟於96年8月31日將其所有之
    系爭不動產以買賣為原因移轉予被上訴人楊木春，惟被上訴
    人間實無明顯及對等之對價關係，應屬無償贈與行為，且有
    害於伊之債權，為此依民法第244條第1項、第4項規定提起
    本訴，並聲明如主文所示。
二、被上訴人經合法通知均未到庭爭執，亦均未提出書狀為何聲
    明或陳述以供本院參酌。
三、原審判決駁回上訴人之訴，上訴人不服提起上訴，其上訴聲
    明為：(一)原判決廢棄。(二)被上訴人就坐落基隆市安樂區○○
    ○段837、837-1、837-2、837-3、837-4、837-5地號所有權
    應有部分均為100000分之38土地，及其上同地段2678建號即
    門牌號碼基隆市○○路85巷30號11樓所有權全部之建物（即
    系爭不動產），於96年8月31日以買賣為登記原因之所有權
    移轉登記行為應予撤銷。(三)被上訴人楊木春就上開不動產於
    96年8月31日以買賣為原因之所有權移轉登記應予塗銷。被
    上訴人則無答辯聲明可資記載。
四、按債務人所為之無償行為，有害及債權者，債權人得聲請法
    院撤銷之；債權人依第1 項之規定聲請法院撤銷時，得並聲
    請命受益人或轉得人回復原狀，但轉得人於轉得時不知有撤
    銷原因者，不在此限，民法第244條第1項、第4項分別定有
    明文。查上訴人主張被上訴人周慧玲前向其借款，尚積欠其
    本金845,394元及利息、違約金未償，業據其提出信用借款
    契約書、放款交易明細表等件為證（見原審卷第5、45-46頁
    ），堪信為真實。上訴人復主張被上訴人周慧玲為逃避欠款
    之追償，於96年8月31日將其名下所有之系爭不動產，以買
    賣為原因移轉予被上訴人楊木春，實無明顯對價關係云云，
    亦據上訴人提出土地登記謄本、建物登記謄本、異動索引為
    證（見原審卷第6-9、58-59、65-66、68-74頁），並經基隆
    市安樂地政事務所函檢附系爭不動產申辦移轉登記之資料可
    證（見原審卷第22-30頁）。經查，系爭不動產雖以買賣名
    義由被上訴人周慧玲過戶登記予被上訴人楊木春，然其上原
    有以被上訴人周慧玲為義務人而為第三人所設定之抵押權，
    全未因被上訴人間之買賣過戶移轉而予塗銷，此觀卷附之聯
    合徵信中心資料及系爭不動產最新登記謄本足稽（見本院卷
    第6-13、16-29、74- 83頁），顯與一般買賣行為之經驗法
    則有違；且被上訴人周慧玲原設籍於「基隆市○○路85巷30
    號11樓」，戶籍亦未因系爭不動產之買賣及所有權移轉而遷
    移他處，業據上訴人提出被上訴人周慧玲最新戶籍謄本在卷
    （見本院卷第14頁），此亦與常情不符；參諸被上訴人周慧
    玲將系爭不動產移轉登記至被上訴人楊木春名下後，同年度
    即96年之財產明細表卻未見有何存款或其他財產項目之增加
    ，有卷附稅務電子閘門財產所得調件明細表可稽（見原審卷
    第32頁），自難信被上訴人間就系爭不動產之移轉確有對價
    關係存在。則上訴人主張被上訴人間無明顯及對等之對價關
    係乙情，即非毫無依據。況依民事訴訟法第280條第3項前段
    準用同條第1項規定，當事人對於他造主張之事實，已於相
    當時期受合法通知，而於言詞辯論期日不到場，亦未提出準
    備書狀爭執者，視同自認。而上訴人主張之上開事實，業經
    原法院及本院多次合法通知被上訴人，均未據到場陳述，亦
    未於言詞辯論終結前，提出書狀為何聲明或陳述，依上開說
    明，應視同被上訴人就上訴人主張之上開事實已為自認，堪
    認上訴人主張被上訴人周慧玲於96年8月31日將其所有之系
    爭不動產，以買賣為原因移轉予被上訴人楊木春，實無明顯
    及對等之對價關係一節為真。又被上訴人周慧玲將系爭不動
    產移轉登記予被上訴人楊木春後，名下已無何財產可供清償
    積欠上訴人之債務，此有被上訴人周慧玲之財產所得資料在
    卷可憑（見原審卷第32-34頁），堪信被上訴人周慧玲將系
    爭不動產無償移轉登記予被上訴人楊木春，已害及上訴人之
    債權。從而，上訴人依民法第244條第1項、第4項規定，請
    求撤銷被上訴人間就系爭不動產所為之所有權移轉登記行為
    ，及命被上訴人楊木春塗銷所有權移轉登記，自應准許。
五、綜上所述，上訴人依民法第244條第1項及第4項規定，請求
    被上訴人就系爭不動產於96年8月31日以買賣為登記原因之
    所有權移轉登記行為應予撤銷，及被上訴人楊木春就系爭不
    動產於96年8月31日以買賣為原因之所有權移轉登記應予塗
    銷，為有理由，應予准許。原審為上訴人敗訴之判決，尚有
    未洽。上訴意旨指摘原判決不當，求予廢棄改判，為有理由
    ，爰由本院將原判決廢棄，改判如主文第2、3項所示。另本
    院已認上訴人依民法第244條第1項及第4項法律關係為本件
    之請求，於法有據，自毋庸就其追加以通謀虛偽意思表示為
    請求權基礎部分斟酌，附此敘明。
六、本件法律關係已經明確，兩造其餘主張及舉證，無礙本院判
    斷，爰不再一一論述，併此敘明。
七、據上論結，本件上訴為有理由。依民事訴訟法第463條、第
    385條第1項前段、第450條、第78條、第85條第1項，判決如
    主文。
中    華    民    國    100    年    12    月    27   日
                    民事第三庭
                        審判長法  官  林敬修
                              法  官  張靜女
                              法  官  劉勝吉
正本係照原本作成。
不得上訴。
中    華    民    國   100    年    12    月    28    日
                              書記官  殷丹妮